【裁判字號】    97,訴,2647
【裁判日期】    971201
【裁判案由】    所有權移轉登記
【裁判全文】
臺灣臺中地方法院民事判決              97年度訴字第2647號
原      告  甲○○
訴訟代理人  丁○○
被      告  乙○○
訴訟代理人  丙○○
上列當事人間請求所有權移轉登記事件，本院於民國97年11月17
日言詞辯論終結，判決如下：
    主  文
原告之訴駁回。
訴訟費用由原告負擔。
    事實及理由
一、原告起訴主張：兩造及訴外人房兵權、房倉庫於民國57年農
    曆8月16日於眾族親見證下，協議將祖、父遺下之家產，包
    括不動產、動產及其他財產全部，為四股均分，並立分鬮書
    ，其中由次房即原告分得坐落東勢鎮○○○段番社小段442-
    11地號（由442-1地號分割出來，重測後為東勢鎮○○鎮○
    ○段290地號，下稱系爭土地）土地全部，該土地原登記所
    有權人為三房即被告及四房即訴外人房倉庫，應有部分各2
    分之1；而四房之房倉庫已信守承諾，於80年7月主動提出切
    結書，同意履行辦理系爭土地所有權移轉之義務，並於85年
    6 月7日將其應有部分2分之1移轉歸還原告，惟被告就其應
    有部分2分之1迄今未移轉予原告，經原告通知被告限期備妥
    相關證件協同辦理，被告均置之不理，爰依法提起本訴，並
    聲明：被告應將坐落台中縣東勢鎮○○段290地號土地應有
    部分2分之1移轉為原告所有。
二、被告則以：本件分鬮書已經最高法院71年台上第4271號判決
    認定無效，且原告之請求權已罹於15年時效。另被告就系爭
    土地已對原告提起分割共有物訴訟等語置辯。並聲明：原告
    之訴駁回。
三、本件兩造不爭執事項：
    系爭坐落東勢鎮○○段290地號（即重測前為新伯公段番社
    小段442-11地號土地），係自442-1地號土地分割而來。
四、法院之判斷：
    本件原告主張被告應依系爭分鬮書之約定，將其系爭土地應
    有部分2分之1移轉予原告等情，為被告所否認，並以前揭詞
    置辯，是本件應審究者厥為：(1)原告之請求權是否已罹於時
    效？(2)本件是否受最高法院71年度台上字第4271號確定判決
    既判力之拘束？經查：
  (一)按請求權，因15年間不行使而消滅，民法第125條前段定有
    明文。次按民法第128條規定，消滅時效自請求權可行使時
    起算，所謂請求權可行使時，乃指權利人得行使請求權之狀
    態，其行使請求權已無法律上之障礙而言。至義務人實際能
    否為給付，則非所問（最高法院96年台上字第1239號裁判可
    資參照）。本件原告係以其提出之分鬮書為依據，而請求被
    告就其所有系爭土地應有部分2分之1移轉予原告，惟原告既
    主張該分鬮書係於57年農曆8月16日訂立，而依該分鬮書之
    內容觀之，並未另約定其履行時間，原告亦未舉證其請求權
    有何法律上障礙，應認原告該所有權移轉登記請求權之行使
    ，應自斯時即已開始起算。又原告雖主張該分鬮書所載另一
    約定人即訴外人房倉庫已於80年7月間同意履行，並書立「
    同意協同辦理移轉不動產所有權登記切結書」，並已於85年
    6月7日將其應有部分移轉與原告云云，惟上開切結書當事人
    既無被告，自不得拘束被告，況本件原告係於97年8月19日
    始具狀向本院起訴，有其起訴狀上收狀章可參，是其請求權
    已罹於15年之時效而消滅，被告所為時效抗辯，自屬有據。
  (二)又按除別有規定外，確定之終局判決就經裁判之訴訟標的，
    有既判力，民事訴訟法第400條第1項定有明文，此為既判力
    之客觀範圍。次按訴訟標的為確定判決之效力所及者，法院
    應駁回原告之訴，民事訴訟法第249條第1項第7款後段亦有
    明文。經查，原告前於69年間依系爭分鬮書起訴請求「被告
    乙○○、房倉庫應將其所有坐落東勢鎮○○○段番社小段第
    442-1地號各持分2分之1辦理所有權移轉登記給原告取得」
    ，並經台灣台中地方法院69年度訴字第6353號、台灣高等法
    院台中分院90年度上字第355號、最高法院71年度台上字第
    151 號、台灣高等法院台中分院71年度上更(一)字第85號、最
    高法院71年度台上字第4271號判決駁回原告之訴敗訴確定，
    有被告提出之上開判決書可稽，而上開判決所載原告訴之聲
    明、訴訟標的，均係原告基於相同之57年系爭分鬮書請求，
    又該請求有關「新伯公段番社小段442-1地號土地」，已於
    80年1月14日逕為分割登記，因分割增加442-8、442-9、442
    -10、442-11、442-12地號，嗣442-11地號經重測後為系爭
    詒新段290地號，有原告提出之土地登記簿可參，並為兩造
    所不爭執，則系爭詒新段290地號土地即為前訴所請求之「
    新伯公段番社小段442-1地號土地」之一部分，應堪認定。
    本件原告就系爭詒新段290地號土地請求被告移轉其應有部
    分2分之1予原告，其訴訟標的既為上開確定判決之訴訟標的
    所涵蓋，自不影響其事件之同一性，依上開規定，應為該已
    確定之判決既判力效力所及，原告即不得就該相同之法律關
    係更行起訴，依民事訴訟法第249條第1項第7款規定，應予
    駁回原告之訴。
  (三)綜上所述，原告主張之請求權既已罹於時效而消滅，且本件
    請求已為另案確定判決既判力效力所及，已如前述。從而，
    原告請求被告應將坐落台中縣東勢鎮○○段290地號土地應
    有部分2分之1移轉為原告所有，為無理由，應予駁回。
五、本件事證已臻明確，兩造其餘之攻擊防禦方法，與判決基礎
    之事實及結果並無影響，爰不予審酌，併此敘明。
六、訴訟費用負擔之依據：民事訴訟法第78條。
中    華    民    國    97    年    12    月     1    日
                  民事第一庭    法  官  卓進仕
以上正本係照原本作成。
如對本判決上訴，須於判決送達後20日內向本院提出上訴狀（須
附繕本）。
中    華    民    國    97    年    12    月     1    日
                                書記官  賴榮順


司法院資訊處製作；財團法人民間司法改革基金會備份。
